ACORDAO-COMPLETO-2453549

ACÓRDÃO 75/2021 ATA 1/2021 - PLENÁRIO

VISTOS, relatados e discutidos estes autos de representação, formulada pela empresa Aceco TI Ltda., acerca de possíveis irregularidades no Pregão Eletrônico para Registro de Preços 5/2020, conduzido pela Embrapa Informática Agropecuária, cujo objeto é o fornecimento e instalação de data center modular pré-fabricado e suporte para instalação de ar condicionado em corredor frio a ser integrado com a solução de data center modular existente.
ACORDAM os Ministros do Tribunal de Contas da União, reunidos em sessão plenária, ante as razões expostas pelo Relator, em: 
9.1. com fulcro no art. 276, caput, do Regimento Interno/TCU, referendar a medida cautelar adotada pelo Relator por meio do despacho contido na peça 25 destes autos, transcrito no Relatório que precede este acórdão, bem como as medidas acessórias constantes no mencionado despacho; 
9.2. dar ciência desta deliberação à Embrapa Informática Agropecuária e à representante.

Referendo de medida cautelar concedida em processo de representação sobre possíveis irregularidades em pregão eletrônico para registro de preços cujo objeto é o fornecimento e a instalação de data center modular pré-fabricado e suporte para instalação de ar-condicionado em corredor frio a ser integrado com a solução de data center modular existente.

Embrapa Informática Agropecuária.

3. Representante/Interessada:
3.1. Representante: Aceco TI Ltda. (43.209.436/0001-06).
3.2. Interessada: Vertiv Tecnologia do Brasil Ltda. (03.698.870/0008-40).

13.1. Ministros presentes: Ana Arraes (Presidente), Walton Alencar Rodrigues, Benjamin Zymler, Augusto Nardes, Aroldo Cedraz, Raimundo Carreiro, Bruno Dantas (Relator) e Jorge Oliveira.
13.2. Ministro-Substituto convocado: Marcos Bemquerer Costa.
13.3. Ministro-Substituto presente: André Luís de Carvalho.

ACORDAO-COMPLETO-2465906

Acórdão 856/2021 - Plenário

BRUNO DANTAS

Adoto como relatório o despacho que fundamentou a concessão da medida cautelar ora em apreciação (peça 25) : 
"Trata-se de representação, com pedido de adoção de medida cautelar, formulada pela empresa Aceco TI Ltda., acerca de possíveis irregularidades no Pregão Eletrônico para Registro de Preços 5/2020, conduzido pela Embrapa Informática Agropecuária, cujo objeto é o fornecimento e instalação de data center modular pré-fabricado e suporte para instalação de ar condicionado em corredor frio a ser integrado com a solução de data center modular existente.
O valor orçado para a execução dos serviços foi de R$ 1.390.589,33 e o critério de julgamento adotado foi o de menor preço global.
O certame já foi homologado e adjudicado e deu origem a um contrato (numeração não identificada) assinado em 22/12/2020 com a empresa Vertiv Tecnologia do Brasil Ltda., pelo valor de R$ 990.000,00 (proposta de menor valor ofertada na fase de lances) , com vigência de quinze meses.
A segunda colocada no pregão, empresa Sodalita Informática e Telecomunicação Ltda., apresentou proposta de R$ 1.050.000,00.
Em resumo, a representante alega: i) existir cláusula restritiva no termo de referência, com potencial de direcionar o certame a um determinado fabricante;  ii) não haver justificativa técnica e legal para a opção pelo registro de preços; iii) ser indevida a adesão à ata de registro de preços no caso concreto, apesar da permissão editalícia.
Por fim, pleiteia a adoção de medida cautelar para que a Embrapa se abstenha de assinar o contrato ou, caso já tenha feito, deixe de permitir adesões à Ata de Registro de Preços (ARP) 5/2020 até a decisão de mérito desta Corte.
No que diz respeito ao mérito, solicita que sejam declaradas a ilegalidade e a nulidade dos atos praticados pela Embrapa no âmbito do Pregão Eletrônico SRP 5/2020.
Em sua análise, a Selog propõe o conhecimento da representação e o deferimento da medida cautelar para impedir adesões à ata de registro de preços.
Quanto ao mérito, a unidade instrutora considera ser necessário realizar a oitiva da Embrapa Informática Agropecuária para que: i) informe se foram realizados estudos que justificassem a modelagem de contratação adotada, em detrimento de outras possibilidades; ii) apresente justificativa para adoção do sistema de registro de preços, já que, em sede de exame sumário, não há indícios de que seriam realizadas contratações frequentes ou de que o quantitativo demandado seria imprevisível; e iii) esclareça a permissão, constante em edital, para adesão à ARP, considerando que há indícios de que, pelo menos um dos requisitos da solução seria específico para a realidade da Embrapa.
Propõe, também, que seja ouvida a empresa Vertiv Tecnologia do Brasil Ltda.. acerca dos mesmos fatos que ensejaram a oitiva da Embrapa.
Concordo com o exame empreendido pela Selog.
As irregularidades noticiadas abarcam três pontos: i) restrição à competitividade; ii) ausência de fundamento para adoção do registro de preços; e iii) ausência de fundamento para permissão de adesão à ARP.
Para cada um deles, examina-se a probabilidade do direito e o perigo da demora para fins de adoção da medida cautelar, considerando que o contrato já se encontra assinado.
Quanto ao primeiro pontode, as informações constantes nos autos não são suficientes para se chegar à conclusão de que houve restrição à competitividade.
Não é possível afirmar categoricamente que a exigência, no edital, de que o sistema de climatização fosse compatível com o existente somente poderia ser atendida por fornecedores de equipamentos da marca Vertiv.
Falta nos autos esclarecimento sobre a existência e o conteúdo de estudo prévio que justificasse a aludida exigência, em detrimento de outras possibilidades (substituição por sistemas de outros fabricantes ou o parcelamento do objeto, licitando-se separadamente o sistema de climatização, por exemplo) .
Em acréscimo, não há como se inferir a existência de restrição com base nos fatos ocorridos durante a realização do certame. 
Verifica-se que sete empresas participaram e deram lances. Dentre elas, somente três forneceriam equipamentos da Vertiv. Como a empresa que apresentou o melhor lance é fornecedora da fabricante Vertiv e foi habilitada no certame, não foram analisados os documentos de habilitação técnica das demais licitantes. Assim, não se sabe se as empresas que ofertavam equipamentos de outras marcas seriam, ou não, desclassificadas por não atenderem as exigências do edital quanto à compatibilidade do sistema de climatização.
Diante da série de dúvidas suscitadas, as quais demandam análises mais aprofundadas, mostra-se necessário ouvir a Embrapa Informática Agropecuária quanto ao ponto, não sendo adequada a adoção de cautelar que venha a afetar o contrato nesta oportunidade.
Ressalto que, em razão de ter sido contratada a proposta de menor valor ofertada no pregão, não está configurado, também, o risco iminente de grave dano ao erário.
Outrossim, não há informações quanto aos potenciais impactos que a interrupção na execução do contrato poderia ter no funcionamento da Embrapa Informática Agropecuária.
Em relação à viabilidade de se adotar o sistema de registro de preços para a contratação em questão, também verifico a necessidade de realizar a oitiva da representante, em consonância com o entendimento da Selog.
Embora a Embrapa Informática Agropecuária tenha defendido serem necessárias entregas constantes e em menores quantidades, bem como a ausência de previsibilidade quanto ao quantitativo a ser demandado, as informações constantes no termo de referência, com descrição minuciosa do objeto, sem discriminação de subsistemas componentes ou indicação de seus custos unitários, vão de encontro ao seu argumento.
Questiona-se, também, a imprevisibilidade da demanda pelo serviço de data center, já que é razoável a expectativa de que uma unidade especializada em tecnologia tenha condições de estimar a demanda de carga do seu data center para o período contratado, que é de quinze meses (sem previsão de prorrogação no edital) .
Há que se esclarecer, portanto, as dúvidas levantadas pela representante, motivo pelo qual faz-se necessária a oitiva da Embrapa e da empresa contratada.
Apesar da plausibilidade do direito invocado pela Aceco TI quanto a esse ponto, concordo com a Selog em relação à não adoção de medida cautelar para interrupção da execução contratual, já que não há risco iminente de dano de difícil reparação e que não há informações quanto aos potenciais impactos que a medida poderia ter no funcionamento da Embrapa Informática Agropecuária.
Por fim, no que diz respeito à permissão de adesões à ata de registro de preços por outras unidades da Embrapa, concordo com a Selog quando registra que, no mínimo, o sistema de climatização é específico para a realidade da Embrapa Informática Agropecuária. Assim, caso as demais unidades na empresa não possuam sistemas de climatização idênticos ao da contratante, seria indevida a adesão à ata.
Embora paire dúvida quanto à realidade das demais unidades da Embrapa, a Selog pondera que a autorização para adesão à ata de registro de preços não constitui direito líquido e certo dos requisitantes. Pontua, também, não haver indício de prejuízo ao andamento do contrato já firmado à concessão de medida cautelar para impedir adesões a essa ata.
Assim, concordo com a Selog que, neste caso, a concessão da medida cautelar para impedir a adesão à ata não representaria riscos significativos que poderiam sobrepor os seus benefícios potenciais. Além disso, vejo que a medida pode evitar que, nesse ínterim, sejam realizadas adesões que, possivelmente, seriam questionadas no futuro, o que configura o risco de ineficácia da decisão de mérito desta Corte.
Friso que, além de adotar-se a medida, deve-se realizar a oitiva da Embrapa e da contratada, nos termos propostos pela unidade instrutora.
Por fim, quanto ao pedido de ingresso da representante como interessada nos autos, registro que a participação em certame sobre o qual se alegam indícios de irregularidade não confere a ela, ou aos demais participantes da licitação, a condição de parte em processo de representação no TCU, reconhecimento que, em regra, condiciona-se à possibilidade concreta de lesão a direito subjetivo em decorrência de deliberação que venha a ser adotada pelo Tribunal (enunciado do Acórdão 756/2017-TCU-Plenário) . 
Essa circunstância ocorre, por exemplo, quando o contrato já foi assinado e irregularidades no processo licitatório venham a justificar determinação do TCU para que a administração anule o certame. O reconhecimento como interessado, no exemplo ilustrado, está atrelado ao fato de haver contrato celebrado que fez lei entre as partes e trouxe direitos e garantias à contratada, direitos esses que podem vir a ser afetados pela decisão do Tribunal. 
Ainda que eventual atuação desta Corte possa circunstancialmente ir ao encontro do interesse do particular no presente caso, essa convergência não significa que o processo de representação estaria tratando do interesse do licitante e que, com essa motivação, a empresa pudesse ser reconhecida como parte no processo. A apuração a cargo deste Tribunal, de acordo com suas competências legais, tem por foco o interesse público com o objetivo de verificar a regularidade e a eficiência da utilização dos recursos públicos. 
No caso em tela, não houve contratação, nem mesmo adjudicação em favor da requerente. Logo, a simples participação no certame não constitui direito subjetivo que possa ser lesionado por eventual deliberação do TCU.
Em relação à alegação de que, ao caso, se aplicaria o art. 9º da Lei 9.784/1999, não assiste razão à representante.
O processo de controle externo é regido por regras próprias. Como bem colocado pela própria representante, a Lei do Processo Administrativo somente se aplica em caráter subsidiário, ou seja, caso a Lei Orgânica do TCU ou o seu Regimento Interno fossem silentes em relação à matéria.
Não é o caso.
O Regimento Interno desta Corte foi claro em estabelecer que, no âmbito do processo de controle externo, a habilitação de interessado depende de demonstração clara e objetiva de razão legítima para intervir no processo, como já mencionei anteriormente.
Assim, eventual permissão para que o ingresso de representante em processos que tramitam nesta Corte ocorresse automaticamente, com base no art. 9º da Lei 9.784/1999, implicaria descumprimento da lei específica atinente aos processos de controle externo, já que, na prática, restaria dispensada a análise quanto aos requisitos explicitados no Regimento Interno do TCU.
Portanto, a interpretação oferecida pela representante não é a melhor hermenêutica para a questão.
Ressalto que o indeferimento de ingresso como parte interessada não constitui óbice a que a representante, por meio de seu advogado, possa acompanhar o andamento dos autos por meio de pedido de vista ou cópia, e possa apresentar novos elementos para apreciação deste Tribunal, sem que haja, contudo, obrigatoriedade de análise desses novos elementos por esta Corte.
Ante o exposto, DECIDO:
2.1. conhecer da representação, satisfeitos os requisitos de admissibilidade constantes no art. 113, § 1º, da Lei 8.666/1996, c/c os arts. 235 e 237, VII, do Regimento Interno deste Tribunal, e no art. 103, § 1º, da Resolução-TCU 259/2014;
2.2. com fundamento no art. 276 do Regimento Interno do TCU, deferir parcialmente o pedido de concessão de medida cautelar formulado pela representante, sem oitiva prévia, tendo em vista a existência dos elementos necessários para sua adoção, a fim de que a Embrapa Informática Agropecuária se abstenha de permitir adesões à ata decorrente do Pregão Eletrônico para Registro de Preços 5/2020 até que o Tribunal delibere sobre o mérito da matéria em apreço;
2.3. com fundamento no art. 276, § 3º, e no art. 250, inciso V, do Regimento Interno do TCU, realizar a oitiva da Embrapa Informática Agropecuária para que, no prazo de 15 (quinze) dias, pronuncie-se, quanto aos pressupostos da cautelar deferida e quanto aos seguintes pontos relativos ao Pregão Eletrônico para Registro de Preços 5/2020:
2.3.1.  existência de estudos, acompanhados da documentação pertinente, acerca da viabilidade técnica e econômica da solução escolhida, em especial no tocante aos requisitos de integração e funcionamento em conjunto com o sistema existente (Vertiv / Libert CR035) , demonstrando a impossibilidade - e/ou inviabilidade - de parcelamento do objeto, especialmente sobre a aquisição separada do sistema de climatização, atendendo aos princípios da competitividade, da busca da proposta mais vantajosa e da economicidade, presentes nos itens 7.3 e 7.4, e o disposto no item 7.5.d, todos do Regulamento de Licitações, Contratos e Convênios da Embrapa;
2.3.2. demonstração da necessidade de contratações frequentes para o objeto em tela, embora inexista planilha de custos unitários para os componentes da solução adotada, o que impediria o registro de preços com o fundamento no art. 3º, I, do Decreto 7.892/2013 c/c o item 2 do Termo de Referência;
2.3.3. demonstração da impossibilidade, em razão da natureza do objeto, de se definir previamente o quantitativo a ser demandado pela contratante, atendendo ao disposto no art. 3º, IV, do Decreto 7.892/2013, c/c o item 2 do Termo de Referência, apesar de o planejamento da licitação ter estimado as necessidades do data center, consoante item 3 do Termo de Referência;
2.3.4. justificativa devidamente motivada para previsão no edital da possibilidade de adesão à ata de registro de preços por órgãos ou entidades não participantes - art. 9º, inciso III, in fine, do Decreto 7.892/2013 -, informando se outras unidades da Empresa Brasileira de Pesquisa Agropecuária adotam o mesmo sistema de climatização existente na Embrapa Informática Agropecuária de Campinas/SP (Vertiv / Libert CR035) ;
2.3.5. demais informações que julgar necessárias; e
2.3.6. designação formal de interlocutor que conheça da matéria para dirimir eventuais dúvidas, informando nome, função/cargo, e-mail e telefone de contato;
2.4. considerando a possibilidade de construção participativa das deliberações deste Tribunal, nos termos do art. 14 da Resolução-TCU 315/2020, bem como o previsto nas Normas de Auditoria (NAT) aprovadas pela Portaria-TCU 280/2010, referente aos comentários dos gestores (no que se aplica a representações e denúncias) :
2.4.1. solicitar à Embrapa Informática Agropecuária que, caso queira, no prazo de até quinze dias:
2.4.1.1. apresente possíveis ações corretivas que poderão ser tomadas para prevenir ou corrigir os indícios de irregularidades detectados ou remover seus efeitos;
2.4.1.2. na hipótese de serem consideradas insuficientes, pelo TCU, as alternativas apresentadas pela unidade jurisdicionada, manifeste-se quanto aos possíveis impactos de serem proibidas adesões à ata decorrente do Pregão Eletrônico para Registro de Preços 5/2020:
2.4.2. alertar a Embrapa Informática Agropecuária, com relação à construção participativa de deliberações, que:
2.4.2.1. a sua manifestação quanto às alternativas para corrigir os indícios de irregularidades verificados e quanto aos impactos das possíveis medidas a serem adotadas pelo TCU será avaliada na proposição de mérito, mas não vincula as decisões desta Corte de Contas, notadamente quando os riscos decorrentes de sua adoção e/ou da manutenção de situação irregular não se coadunarem com o interesse público que se pretende tutelar;
2.4.2.2. a ausência de manifestação no prazo estipulado não impedirá o andamento processual, podendo o TCU vir a prolatar decisão de mérito, caso haja elementos suficientes que caracterizem afronta às normas legais e/ou possibilidade de ocorrência de prejuízos à Administração; e
2.4.2.3. a ausência de manifestação não será considerada motivo de sanção.
2.5. realizar, nos termos do art. 276, § 3º, c/c art. 250, inciso V, do Regimento Interno do TCU, a oitiva da empresa Vertiv Tecnologia do Brasil Ltda. para, no prazo de até quinze dias, manifestar-se, caso queira, sobre os fatos constantes nesta representação, assim como sobre os pressupostos da cautelar adotada;
2.6. com fundamento no art. 146, § 2º, do Regimento Interno do TCU, indeferir o pedido, formulado pela empresa Aceco TI Ltda., para ser considerada como parte interessada nos autos; 
2.7. encaminhar cópia deste despacho e da instrução à peça 22 à empresa Vertiv Tecnologia do Brasil Ltda. e à Embrapa Informática Agropecuária;
2.8. dar ciência desta deliberação à representante."
É o relatório.

8.1. Arthur Lima Guedes (OAB/DF 18.073) e outros, representando Aceco TI Ltda.

Não atuou.

REPRESENTAÇÃO. PREGÃO ELETRÔNICO PARA REGISTRO DE PREÇOS. SUPOSTAS IRREGULARIDADES NO EDITAL. POSSÍVEL AUSÊNCIA DE JUSTIFICATIVA PARA ADOÇÃO DO REGIME DE REGISTRO DE PREÇOS. QUESTIONAMENTO QUANTO À VIABILIDADE DE SE PERMITIREM ADESÕES À ATA DE REGISTRO DE PREÇOS. ADOÇÃO DE MEDIDA CAUTELAR. OITIVAS.

REPRESENTAÇÃO (REPR)

Secretaria de Controle Externo de Aquisições Logísticas (Selog).

Trata-se de representação, com pedido de adoção de medida cautelar, formulada pela empresa Aceco TI Ltda., acerca de possíveis irregularidades no Pregão Eletrônico para Registro de Preços 5/2020, conduzido pela Embrapa Informática Agropecuária, cujo objeto é o fornecimento e instalação de data center modular pré-fabricado e suporte para instalação de ar condicionado em corredor frio a ser integrado com a solução de data center modular existente.
Em síntese, a representante alega a existência de cláusula restritiva no termo de referência, com potencial de direcionar o certame a um determinado fabricante; não haver justificativa técnica e legal para a opção pelo registro de preços; e, ser indevida a adesão à ata de registro de preços no caso concreto, apesar da permissão editalícia. Pleiteia, também, a adoção de medida cautelar para que a Embrapa Informática Agropecuária se abstenha de assinar o contrato ou, caso já tenha feito, deixe de permitir adesões à Ata de Registro de Preços (ARP) 5/2020 até a decisão de mérito desta Corte; e ingresso como parte interessada no processo.
3.	A partir das razões de decidir apresentadas no despacho transcrito no relatório precedente e considerando que o contrato já foi assinado, adotei a medida cautelar sugerida para que não haja adesões à ata de registro de preços, determinando a realização de oitiva.
Ante o exposto, com fundamento no art. 276, § 1º, do Regimento Interno do TCU, VOTO por que seja adotada a decisão que ora submeto à apreciação deste Colegiado.
TCU, Sala das Sessões Ministro Luciano Brandão Alves de Souza, em 20 de janeiro de 2021.
Ministro BRUNO DANTAS
Relator